【裁判字號】    98,選訴,2
【裁判日期】    990512
【裁判案由】    違反選舉罷免法等
【裁判全文】
臺灣新竹地方法院刑事判決               98年度選訴字第2號
公  訴  人  臺灣新竹地方法院檢察署檢察官
被      告  蔡玉梅
選任辯護人  彭火炎律師
            張淑美律師
            耿淑穎律師
上列被告因違反選舉罷免法等案件，經檢察官提起公訴（98年度
選偵字第17號），本院判決如下：
    主  文
蔡玉梅共同犯公職人員選舉罷免法第九十九條第一項之交付賄賂
罪，處有期徒刑貳年，褫奪公權肆年。
    犯罪事實
蔡玉梅之夫蘇明輝係新竹縣縣議員，並參加於民國98年12月5 日
進行投票之臺灣省新竹縣議會第17屆縣議員選舉，欲尋求連任，
而為該選舉第一選區（即新竹縣竹北市選區）登記第4 號之候選
人。詎蔡玉梅為期蘇明輝能連任當選，竟基於反覆對有投票權之
人交付賄賂，而約其就投票權為一定行使之單一犯意，在下列時
、地，或單獨一人基於單獨犯意（犯罪事實一部分），或與該選
區內交情良好之新竹縣竹北市新崙里16鄰鄰長劉秀玲具有犯意聯
絡（犯罪事實二部分，劉秀玲犯行業經本院於99年3 月31日以同
案判決，判處應執行有期徒刑1 年8 月，緩刑5 年，並應於緩刑
期間起算三個月內向國庫支付新台幣10萬元，褫奪公權5 年在案
），而為下列交付賄絡之行為：
一、於98年11月17日18時許在劉秀玲位於新竹縣竹北市○○里○○
    鄰○○○○街94號1 樓住處車庫，交付事先以衛生紙捲有新
    臺幣（下同）2000元之賄款1 包予劉秀玲，要求劉秀玲於該
    次第一選區議員選舉投票予蘇明輝，劉秀玲明知蔡玉梅交付
    之金錢，係約使其於投票時支持蘇明輝之對價，仍基於收受
    賄賂之犯意予以收受，並承諾同意於此次議員選舉時投票支
    持蘇明輝。
二、另蔡玉梅明知孫金福、陳建雄、陳藝、張少懷、林美芬等5
    人（孫金福等5 人均另經檢察官緩起訴處分）均為上開選舉
    該選區中有投票權之人，竟於下列時、地交付錢財予劉秀玲
    ，委託劉秀玲代為前往對孫金福等5 人為交付賄絡之行為：
  (一)於上開交付賄款2000元予劉秀玲之機會，蔡玉梅另交付以衛
    生紙捲有2000元之賄款1 包予劉秀玲，請劉秀玲負責約使新
    竹縣竹北市新崙里17鄰長孫金福於此次新竹縣議員第一選區
    選舉時投票予蘇明輝，劉秀玲即於同日20時許前往孫金福位
    在新竹縣竹北市○○里○○鄰縣○○○○街37號住處，向孫金
    福交付2000元之賄賂，要求孫金福於選舉時投票支持蘇明輝
    ，孫金福明知該金錢係約使其於上開選舉投票時支持蘇明輝
    之對價，仍予以收受，並承諾將會投票予蘇明輝。
  (二)嗣於98年11月22日14時許，蔡玉梅復在蘇明輝設於新竹縣竹
    北市○○里○○路49號競選總部後方廚房內，交付以每一衛
    生紙捲有2000元之賄款共計4 包予劉秀玲，仍請劉秀玲負責
    約使陳建雄、陳藝、張少懷、林美芬於此次新竹縣議員第一
    選區選舉時投票支持蘇明輝，劉秀玲即於同日20時起至22時
    許止陸續前往：1.陳建雄位在新竹縣竹北市○○里○○鄰○○
    ○○街87號住處。2.陳藝位在新竹縣竹北市○○里○○鄰○○
    ○○街26號住處。3.張少懷位在新竹縣竹北市○○里○○鄰縣
    ○○○路78號住處。4.林美芬位在新竹縣竹北市○○里○○鄰
    ○○路305 號住處，均向其等4 人交付2000元之賄賂，要求
    其等4 人於選舉時投票支持蘇明輝，陳建雄等4 人亦均知該
    款項係在約使其等投票予蘇明輝之對價，仍均予以收受，均
    承諾將會投票支持蘇明輝。
    理  由
一、證據能力之認定：
    按被告以外之人於審判外之陳述，雖不符前四條之規定，而
    經當事人於審判程序同意作為證據，法院審酌該言詞陳述或
    書面陳述作成時之情況，認為適當者，亦得為證據；又當事
    人、代理人或辯護人於法院調查證據時，知有第159 條第1
    項不得為證據之情形，而未於言詞辯論終結前聲明異議者，
    視為有前項之同意，刑事訴訟法第159 條之5 第1 項、第2
    項分別定有明文。
    本案以下所引用被告蔡玉梅以外之人於審判外之言詞或書面
    陳述，雖均屬傳聞證據，惟檢察官、被告及辯護人並不爭執
    證據能力，本院審酌上開證據作成時亦無不適當之情形，認
    均具證據能力。
二、認定犯罪構成要件事實所憑之證據及其認定之理由：
    上開犯罪事實，迭據被告蔡玉梅於警詢、偵查及本院審理中
    坦承不諱，核與共同被告劉秀玲於警詢、偵查及本院審理中
    之供述或證述（偵查卷頁13、55、67，本院審理卷頁61、97
    背面），證人孫金福（偵查卷頁25、83、98）、陳建雄（偵
    查卷頁23、85、104 ）、張少懷（偵查卷頁19、88、108 ）
    、林美芬（偵查卷頁17、89、113 ）於警詢、偵查中之證述
    ，證人陳藝於偵查中之證述（偵查卷頁126 ）相符，且有檢
    察官98年11月26日履勘筆錄1 份附卷可參（偵查卷頁73），
    復有共同被告劉秀玲及孫金福、陳建雄、張少懷、林美芬、
    陳藝繳回之賄賂款項共12000 元扣案足憑，被告蔡玉梅之自
    白核與事實相符，堪信為真實，其犯行事證明確，堪予認定
    ，應依法論科。
三、論罪科刑：
  (一)按投票行賄罪之處罰分別規定於刑法第144 條第1 項及公職
    人員選舉罷免法第99條第1 項，而公職人員選舉罷免法第99
    條第1 項為刑法第144 條第1 項之特別法，且法定刑較重，
    依特別法優於普通法之法規競合法理，自應優先適用。故核
    被告蔡玉梅於犯罪事實一、二中所為，均係犯公職人員選舉
    罷免法第99條第1 項對於有投票權之人，交付賄賂，而約其
    投票權為一定行使罪。被告蔡玉梅於犯罪事實一中對於劉秀
    玲，於犯罪事實二中對於孫金福、陳建雄、陳藝、張少懷、
    林美芬等具投票權之人行求、期約之行為，均屬交付賄賂之
    階段行為，均不另論罪。
  (二)又學理上所稱之集合犯，係一種構成要件類型，亦即立法者
    針對特定刑罰規範之構成要件，已預設其本身係持續實行之
    複次行為，具備反覆、延續之行為特徵，將之總括或擬制成
    一個構成要件之「集合犯」行為；此種犯罪，以反覆實行為
    典型、常態之行為方式，具侵害法益之同一性，因刑法評價
    上為構成要件之行為單數，因而僅包括的成立一罪。（修正
    前）公職人員選舉罷免法第90條之1 第1 項所定之對有投票
    權人交付賄賂或不正利益罪之賄選行為，乃行為人基於足以
    讓候選人當選票數之賄選目的，反覆向多數人交付賄賂或其
    他不正利益，約定不行使投票權或為一定行使；是對有投票
    權人交付賄賂或其他不正利益之犯行，於構成要件類型上，
    本質上已具備反覆、延續之行為特徵，其持續多次對有投票
    權人交付賄賂或其他不正利益即為此類犯罪之典型或常態，
    於刑法評價上自應僅成立集合犯一罪（最高法院96年度台上
    字第3064號判決意旨參照）。被告蔡玉梅先後交付賄賂予有
    投票權之劉秀玲，及委託共同被告劉秀玲交付賄賂予有投票
    權之孫金福等5 人收受，自屬基於足以讓候選人當選票數之
    賄選目的，反覆向多數人交付賄賂，約定投票支持特定候選
    人，於刑法評價上應僅成立集合犯一罪。
  (三)再被告蔡玉梅與共同被告劉秀玲就上開犯罪事實二中，對於
    有選舉權之人孫金福等5 人交付賄賂犯行間，有犯意聯絡及
    行為分擔，應論以共同正犯。
  (四)被告蔡玉梅所犯公職人員選舉罷免法第99條第1 項之投票行
    賄罪，前於偵查中即已自白，已如上述，應依同法第99條第
    5 項前段減輕其刑。
  (五)爰審酌國家民主政治之基礎在於建立公平及公正之選舉，賄
    選行為破壞選舉之公平及公正性，猶如民主法治之癌，將侵
    蝕選賢與能之選舉目的，進而影響國家政治、經濟、社會發
    展之良窳，所造成之損害既廣且深，被告蔡玉梅身為候選人
    配偶，理應率為民主政治、公平選舉之典範，竟反道而行，
    對於選區內具有投票權之選民進行行賄，所為乃有不該，本
    不宜寬恕，然念其並無前科，有臺灣高等法院被告前案紀錄
    表在卷可稽，到案後立即坦承犯行，尚知改過，並斟酌其收
    賄之金額1 票係500 元，行賄之對象共計6 人等一切情狀，
    量處如主文所示之刑。
  (六)又犯本章之罪或刑法分則第六章之妨害投票罪，宣告有期徒
    刑以上之刑者，並宣告褫奪公權，公職人員選舉罷免法第11
    3 條第3 項定有明文；而此項褫奪公權之宣告，寓有強制性
    ，為刑法第37條第2 項之特別規定，不受宣告6 月（按：95
    年7 月1 日修正施行之新法業已修正為1 年）以上有期徒刑
    之限制，法院自應優先適用（最高法院81年度臺非字第246
    號判決意旨參照）。本案被告蔡玉梅因上開犯罪既經本院宣
    告如主文所示之有期徒刑，爰依公職人員選舉罷免法第113
    條第3 項規定宣告褫奪公權如主文所示。
  (七)另被告蔡玉梅陳稱：伊已經知錯，請求給予緩刑自新等語，
    選任辯護人亦均陳稱：被告蔡玉梅前未曾受有期徒刑以上刑
    之宣告，素行尚佳，犯後始終坦認犯行，態度良好，足見確
    有悔悟之意，本次係為丈夫蘇明輝選舉緣故一時失慮從事賄
    選行為，家中尚有年邁婆婆尚賴照顧，請求本院給予緩刑自
    新之機會等語，然查：
    選舉為實現民主政治重要之舉才方式，應在公平、公正、公
    開、合法之前提下進行，方能真正選賢與能，促進國家社會
    進步，賄選對於選風之敗壞及政治之清明戕害甚深，尤其我
    國各縣市基層選舉賄選風氣嚴重，導致許多候選人花費鉅額
    金錢藉由賄選方式即可僥倖當選，此等人士並無服務人群為
    民喉舌之熱情及能力，且因選舉過程花費鉅額款項，往往當
    選後便時常藉勢藉端，勒索公家部門，竊奪公共預算，謀取
    自身利益，主導錯誤之公共政策，甚者結黨聚眾踞霸一方，
    長久下來，社會是非價值不分，道德觀念淪喪，公共政策品
    質低落，國家建設不進反退，故賄選實係民主法治國家健全
    發展之毒瘤，因而政府連年投注大量預算、人力，透過媒體
    、政令、廣告、司法手段大力宣導不得從事賄選行為。
    又公職人員選舉罷免法第120 條第1 項第3 款係規定：「當
    選人」有第99條第1 項之行為，選舉委員會、檢察官或同一
    選舉區之候選人得以當選人為被告，提起當選無效之訴（該
    條條文參照），因此實務上常見當選人為免賄選犯行東窗事
    發，日後遭提起當選無效之訴，往往由具有一定信賴關係之
    配偶、親友或基層樁腳出面打點進行賄選事宜，故縱無證據
    證明當選人參與賄選犯行，然與其有相當關係之一定親友、
    樁腳為當選人進行賄選，倘僅因於偵查中、審理中自白犯罪
    ，法院即給予緩刑之機會，造成賄選之當選人不但繼續恃賴
    賄選手段高坐廟堂，再藉機染指各種公共預算，或利用各種
    公共政策之內線消息謀取自身私益，而與其有密切關係為其
    進行賄選之行為人，至多繳納一定之公益金或服一定時數之
    勞務，即可藉由緩刑宣告幾可全身而退的話，此無疑是鄉愿
    司法之變相縱容，賄選之風豈有終止之日，社會公義豈可因
    此彰顯。
    本案被告蔡玉梅於警詢、偵查及本院審理中雖然坦承犯罪，
    然其於偵查中自白犯罪，已經獲得法律減輕其刑之恩澤，本
    院非必再給予緩刑之宣告；再者，誠如前述，政府已經投入
    甚多人力經費宣導禁止賄選，被告蔡玉梅之夫蘇明輝當時係
    現任議員，被告蔡玉梅身為縣議員之配偶，竟仍無視政府法
    令，不僅自己帶頭惡意違法，還唆同鄰長劉秀玲共同違法，
    且其當庭坦承本案全由伊一人所為，蘇明輝並未介入等語（
    審理卷頁102 背面），可見其乃居正犯主導之地位，惡性重
    大；又被告蔡玉梅之夫蘇明輝本次選舉已經當選新竹縣縣議
    員，此亦為被告蔡玉梅當庭所自承，雖本案查獲被告蔡玉梅
    行賄之對象僅有6 人，然亦可見被告蔡玉梅賄選之行為已經
    發揮部分收買票源之功效，方能促成蘇明輝當選，實際上已
    經產生戕傷民主機制健全發展之實害；又被告蔡玉梅之夫蘇
    明輝本次係尋求連任而競選，衡情日後參與各項競選之機會
    甚多，被告蔡玉梅本次既會鋌而走險為夫買票，亦難期待諭
    知緩刑日後會記取教訓而無再犯之虞；另被告蔡玉梅係當選
    人蘇明輝之配偶，相較於共同正犯劉秀玲而言，情節較為重
    大，本院詳為斟酌後認被告蔡玉梅並不適合諭知緩刑，特此
    敘明。
  (八)末按公職人員選舉罷免法第99條第3 項固規定預備或用以行
    求期約或交付之賄賂，不問屬於犯人與否，沒收之；但如其
    賄賂已交付與有投票權之人收受，因收受者係犯刑法第143
    條第1 項之投票受賄罪，其所收受之賄賂應依同法條第2 項
    之規定沒收之，如全部或一部不能沒收時，追徵其價額。故
    犯投票行賄罪者，其已交付之賄賂，自應依刑法第143 條第
    2 項規定，於其對向共犯所犯投票受賄罪為沒收或追徵其價
    額之從刑宣告，不得再依上開公職人員選舉罷免法規定沒收
    （最高法院93年度台上字第5728號判決意旨參照）。故被告
    蔡玉梅於犯罪事實一、二中先後交付劉秀玲、孫金福、陳建
    雄、張少懷、林美芬、陳藝等6 人之賄賂款共現金12000 元
    ，雖經劉秀玲等6 人於偵查中自動繳還，然均屬已交付之賄
    賂，應於劉秀玲等6 人所犯投票受賄犯行中宣告沒收，不另
    於本案被告蔡玉梅所犯交付賄賂罪行中諭知，併此敘明。
據上論斷，應依刑事訴訟法第299 條第1 項前段，公職人員選舉
罷免法第99條第1 項、第5 項前段、第113 條第3 項，刑法第11
條、第28條，判決如主文。
中    華    民    國    99    年    5     月    12    日
                    刑事第一庭  審判長法官  陳健順
                                      法官  王子謙
                                      法官  蔡川富
以上正本證明與原本無異。
如不服本判決應於收受判決後10日內向本院提出上訴書狀，並應
敘述具體理由。其未敘述上訴理由者，應於上訴期間屆滿後20日
內向本院補提理由書(均須按他造當事人之人數附繕本)「切勿逕
送上級法院」。
中    華    民    國    99    年    5     月    12    日
                                    書記官  朱苑禎
附錄本件論罪科刑法條：
公職人員選舉罷免法第99條
對於有投票權之人，行求期約或交付賄賂或其他不正利益，而約
其不行使投票權或為一定之行使者，處3 年以上10年以下有期徒
刑，得併科新臺幣1 百萬元以上1 千萬元以下罰金。
預備犯前項之罪者，處 1 年以下有期徒刑。
預備或用以行求期約或交付之賄賂，不問屬於犯人與否，沒收之
。
犯第1 項或第2 項之罪，於犯罪後六個月內自首者，減輕或免除
其刑；因而查獲候選人為正犯或共犯者，免除其刑。
犯第1 項或第2 項之罪，在偵查中自白者，減輕其刑；因而查獲
候選人為正犯或共犯者，減輕或免除其刑。

司法院資訊處製作；財團法人民間司法改革基金會備份。
